臺灣高等法院臺中分院民事判決　　　　 93年度上易字第133號
　　上　訴　人　戌○○
　　　　　　　　玄○○
　　　　　　　　Ｆ○○
　　　　　　　　Ｄ○○
　　　　　　　　申○○
　　　　　　　　宙○○
　　　　　　　　未○○
　　　　　　　　Ｂ○○
　　　　　　　　Ａ○○
　　　　　　　　酉○○
　　　　　　　　寅○○
　　　　　　　　己○○
　　　　　　　　天○○
　　　　　　　　黃○○
　　　　　　　　Ｈ○○○
　　　　　　　　戊○○
　　　　　　　　Ｃ○○
　　　　　　　　Ｉ○○即陳德.
　　　　　　　　庚○○陳和國.
　　　　　　　　午○○陳和國.
　　　　　　　　丁○○陳和國.
　　　　　　　　甲○○陳和國.
　　　　　　　　辛○○即陳註.
　　上23人共同
　　訴訟代理人　劉嘉堯　　律師
　　複　代理人　乙○○
　　上　訴　人　癸○○
　　　　　　　　子○○
　　　　　　　　丑○○
　　　　　　　　Ｅ○○
　　　　　　　　亥○○
　　　　　　　　宇○○即陳則.
　　上　 1　人
　　法定代理人　地○○
　　上　訴　人　壬○○即陳註.
　　上　 1　人
　　訴訟代理人　辛○○
　　上　訴　人　辰○○
　　　　　　　　卯○○
　　兼　上 2人
　　訴訟代理人　巳○○
　　上　訴　人　丙○○
　　兼 上 1 人
　　訴訟代理人　李宛靜即李碧.
　　上　2　 人
　　被　上訴人　Ｇ○○即陳竹.
　　訴訟代理人　陳青來　　律師
　　複　代理人　邱垂勳　　律師
上列當事人間請求分割共有物事件，上訴人對於民國93年 2月19
日臺灣彰化地方法院87年度訴字第 848號第一審判決提起上訴，
本院於94年10月11日言詞辯論終結，茲判決如下：
    主      文
上訴駁回。
第二審訴訟費用由上訴人戌○○、玄○○負擔。
    事      實
一、上訴人戌○○、玄○○、Ｆ○○、Ｄ○○、申○○、宙○○
    、未○○、Ｂ○○、Ａ○○、酉○○、寅○○、己○○、天
    ○○、黃○○、Ｈ○○○、戊○○、Ｃ○○、Ｉ○○即陳德
    三、庚○○、午○○、丁○○、甲○○、辛○○等23人聲明
    求為判決：(一)原判決廢棄。(二)上開廢棄部分，兩造共有座落
    彰化縣社頭鄉○○段1019地號、地目建、面積0.3578公頃土
    地應予分割，分割方法依彰化縣田中地政事務所94年 1月27
    日測量之複丈成果圖所示。(三)第一、二審訴訟費用由被上訴
    人負擔。其陳述除與原判決所載相同者予以引用外，另補稱
    ：原審判決採用彰化縣田中地政事務所92年8月28日複丈成
    果圖之方法分割，其分配之位置，不符使用現狀，將使系爭
    土地上之現有建物均遭拆除之命運。該現有之地上建物並非
    違章建築，僅係未辦保存登記而已，上訴人均住居其內，實
    有保留之必要。如依原判決之分割方案，將完全棄置上訴人
    之利益不顧，故應改依上訴人所提新方案，即彰化縣田中地
    政事務所94年1月27日測量之複丈成果圖所示分割。
二、視同上訴人丙○○、李宛靜、巳○○、卯○○、辰○○等五
    人聲明求為判決：(一)上訴人戌○○、玄○○之上訴駁回。(二)
    第二審訴訟費用由上訴人戌○○、玄○○負擔。其陳述略以
    ：上訴人戌○○、玄○○所提之分割方案，了無新意，聲明
    人共同表示反對之意。上開方案，堅持原物現狀分割之理由
    ，無非以冀免建物拆除為訴求，然上訴人於系爭共有土地之
    占用，多屬超過應有部分之面積數倍有餘，故無論採如何之
    分割方法，勢均難保持建物之完整。又巳○○、卯○○、辰
    ○○等三人於第一審已表明就系爭共有物之分割，願依原應
    有之部分，維持共有之關係，並配屬同一宗之土地，原審判
    決亦已兼顧，上訴人所提新分割方案，竟將上開三人，分割
    後配屬為四散分離之三區塊，違背當事人意願，斷難接受。
    原審所為判決，面面俱到，可圈可點，亦無何違背法令之處
    ，請維持原審判決，駁回上訴人之上訴。如要改判，則請依
    被上訴人93年 8月17日呈報之折衷方案分割，依此方案進行
    複丈測量，並鑑定相互補償。
三、被上訴人Ｇ○○聲明求為判決：(一)上訴駁回。(二)第二審訴訟
    費用由上訴人負擔。其陳述除與原判決所載相同者予以引用
    外，另補稱：原審判決之分割方案，共有人取得之土地，均
    全部直通區○道路，暢行無阻，較為公平與合理，且對於上
    訴人主張業經充分審酌，已儘量依現狀分割，務期建物之拆
    遷降至最低程度，兼顧全體共有人之整體利益。上訴人一再
    堅持現狀分割之原則，但現有建物，年代已久遠，均老舊不
    堪，而上訴人占有使用之面積，都超出應有部分數倍，欲求
    保有完整之建物，無缺無損，顯有困難。如依上訴人之分割
    方案，東北方規劃有六米寬私設道路，但其東側屬水利用地
    ，將私設道路臨接水利用地上，寬度只有約二米，僅可容小
    客車勉強通行，此究係河川之「護堤」，並非「道路」。被
    上訴人擁有重型機械，大中型貨車起載器械即無出入口可供
    通行規劃三條私設道路，耗損之面積遠大於原審方案，為不
    可採，被上訴人不同意採此方案。為顧及共有人間之公平性
    ，被上訴人已另研擬一新分割方案，即94年 8月17日所提折
    衷方案，將南北向道路寬度縮為 2.8公尺，使得臨路之八棟
    建物之前半部依占有現狀保留，將東北角留八公尺寬之道路
    ，俾對外聯絡更為通暢便捷。否則就請駁回上訴，維持原審
    判決。
    理    由
一、本件分割共有物訴訟，其為訴訟標的之法律關係，對於共同
    訴訟之各人必須合一確定，上訴人戌○○、玄○○二人提起
    上訴，依民事訴訟法第56條第1項第1款規定，其效力及於其
    餘同造之共同訴訟人，爰併列其餘原審被告Ｆ○○等同造之
    共同訴訟人（包括承受訴訟人在內）為上訴人；又上訴人丑
    ○○、癸○○、子○○、Ｅ○○、亥○○、宇○○、壬○○
    、辰○○、卯○○、巳○○等人經合法通知，均未於最後言
    詞辯論期日到場，核無民事訴訟法第 386條各款所列情形之
    一，爰依被上訴人之聲請，由其一造辯論而為判決。均合先
    敘明。
二、被上訴人主張座落彰化縣社頭鄉○○段1019地號、地目建、
    面積0.3578公頃之系爭土地為兩造所共有，各共有人之應有
    部分如原判決附表二所示，兩造就該筆土地未訂立不分割特
    約，且依其使用目的，亦無不能分割之情形，但未能達成分
    割協議之事實，已據提出土地登記簿謄本為證，並為上訴人
    所不爭執，堪信為真實。按共有物除因物之使用目的不能分
    割或共有人間契約訂有不分割之期限者外，各共有人，得隨
    時請求分割共有物；又共有物分割之方法，共有人不能協議
    決定者，法院得因任何共有人之聲請，以原物分配或變價分
    配之，此為民法第823條第1項及第824條第2項分別所明定。
    是本件上開系爭土地既合於判決分割之要件，則被上訴人本
    於土地共有人之分割請求權，而訴請判決分割，於法自屬有
    據，應予准許。
三、查系爭土地係以南臨之道路對外交通，各共有人之應有部分
    如原判決附表二所示，而各共有人現使用之位置則如原判決
    附圖三所示，此經原審勘驗現場，並會同彰化縣田中地政事
    務所派員複丈測量屬實，制有勘驗筆錄、複丈成果圖各在卷
    可稽。原審以：系爭土地各共有人之應有部分雖多寡不一
    ，但其總面積達3758平方公尺，並無全體共有人按其應有部
    分比例所得分配之土地，皆至細微不能利用之程度，自以原
    物分割為允當。系爭土地東半部之南北縱深最長達65公尺
    左右，其上之三合院建物，建造年代已久（該三合院座西朝
    東，正身部分坐落於東側毗鄰之同地段1017地號土地），南
    、北兩側廂房（護龍）係由各共有人依前、後落分配房間使
    用，除面臨中間庭院空地者外，並非各占有人均有適當之通
    道出入，且該南、北各二落之廂房（護龍）緊密相連，中間
    相隔之通道僅只一公尺餘，倘若遷就各該現使用人所占有之
    位置及面積，其他共有人將無從為合理之配置，為求土地分
    割後之經濟效用，實不能保存該三合院建物，以致妨礙土地
    整體規劃分配。至於坐落於西半部臨南側道路部分，各共
    有人所占有之房屋則屬獨立建物，在應有部分比例範圍內予
    以保留，尚不甚妨礙其他共有人之分配，故除超出應有部分
    面積應予減縮外，盡量依其占有現狀，按其應有部分比例分
    配。上訴人辰○○、巳○○、卯○○等三人；被上訴人與
    上訴人李宛靜、丙○○等三人；上訴人丁○○、午○○、庚
    ○○、甲○○等四人，各已陳明於分割後願繼續維持共有，
    自應將其等所得分配之土地分歸為一宗，各由其等按原應有
    部分比例繼續維持共有。各共有人無法均分配在系爭土地
    南臨之道路旁，自應另於東、西兩邊各留設道路供分配裡地
    之各共有人出入，且南臨道路旁之部分土地現已供道路使用
    ，自應依現狀繼續留供通行之用，上開私設道路用地，則由
    各共有人按其應有部分比例分擔為宜。上訴人陳德三等人
    於原審雖提出如原判決附圖二所示之分割方案，惟該方案係
    將上訴人辰○○、巳○○、卯○○等三人及被上訴人與上訴
    人李宛靜、丙○○等三人應分得之土地個別分割成單獨所有
    ，且將上訴人陳德三及Ｆ○○分割為共有，均與彼等所表明
    之意願相違，自不能採酌。比較原判決附圖一與附圖二之
    兩不同分割方案，就分割後土地之方整程度、聯外通路之通
    暢便捷、土地之利用效益各節，前者明顯優於後者。乃於審
    酌前開各利弊情況後，認系爭土地應以依原判決附圖一之方
    案分割為適當，核無違誤。
四、上訴人戌○○、玄○○等人以原判決之分割方案，各共有人
    分配之位置，不符使用現狀，將使系爭土地上之現有建物均
    遭拆除之命運為由，建請改依彰化縣田中地政事務所94年 1
    月27日測量之複丈成果圖所示方案分割。然此新分割方案，
    為被上訴人及上訴人丙○○、李宛靜、巳○○、卯○○、辰
    ○○等人所反對，且該新分割方案，其堅持原物現狀分割之
    理由，無非以冀免現有建物遭拆除為訴求，但彼等於系爭共
    有土地之占用，多屬超過應有部分之面積數倍有餘，故無論
    採如何之分割方法，勢均難保持建物之完整。原審就此也已
    說明，倘若遷就各該現使用人所占有之位置及面積，其他共
    有人將無從為合理之配置，為求土地分割後之經濟效用，實
    不能因保存該建物，以致妨礙土地整體規劃分配。又上訴人
    巳○○、卯○○、辰○○等三人於第一審已表明就系爭共有
    物之分割，願依原應有之部分，維持共有之關係，並配屬同
    一宗之土地，原審判決亦已兼顧，上訴人所提新分割方案，
    竟將上開三人，分割後配屬為四散分離之三區塊，違背當事
    人意願，既為該共有人所不能接受，此方案自不足採。至被
    上訴人另於93年 8月17日呈報提出所謂之折衷方案，係將系
    爭土地南臨之主要通道寬度縮為 2.8公尺，此雖可使得臨路
    之八棟建物之前半部依占有現狀保留，但該建物之前半部依
    占有現狀保留，後半部勢必在應有部分比例範圍內予以減縮
    ，且另於東北角規劃八公尺寬之道路，強調對外聯絡更為為
    通暢便捷。但此將主要通道寬度縮為僅只 2.8公尺，而將東
    北角之私設道路規劃寬達八公尺，本末倒置，顯不公平，也
    為上訴人戌○○、玄○○等人所反對，是此所謂之折衷方案
    ，亦非可採，仍以維持原判決之分割方案較為合理公平。
五、按法院裁判分割共有物，除應斟酌各共有人之利害關係及共
    有物之性質外，尚應斟酌共有物之價格、經濟效用以及全體
    共有人之利益等公平決之，倘共有人中有不能按其應有部分
    受分配，或所受分配之不動產，其價格不相當時，法院非不
    得命以金錢為補償。惟共有物之原物分割，依民法第 825條
    規定，係各共有人就存在於共有物全部之應有部分互相移轉
    ，使各共有人取得各自分得部分之單獨所有權。故原物分割
    而應以金錢為補償者，倘分得價值較高及分得價值較低之共
    有人均為多數時，各該分得價值較高之共有人即應就其補償
    金額對於分得價值較低之共有人全體為補償，並依各該短少
    部分之比例，定其給付金額，方符共有物原物分割為共有物
    應有部分互相移轉之本旨（最高法院81年度台上字第31號、
    85年台上字第2676號判例意旨參照）。系爭土地採行原判決
    附圖一方案分割結果，各共有人分得土地因所臨道路之不同
    及深淺、寬窄不一，其價值顯有差別。經原審囑託財團法人
    中華民國企業技術鑑定委員會鑑定，系爭土地依該方案為分
    割後，各共有人所分得土地之價值，相較於分割前按其應有
    部分換算之價值，確有增減如原判決附表三所示之情形，是
    以原審並命各有增減之共有人應依原判決附表三所示金額互
    為補償，洵屬適當。
六、綜上所述，本件原審依被上訴人主張之分割方案分割，堪認
    合理公平，自屬可採，應予維持。上訴意旨指摘原判決不當
    ，求予廢棄改判，為無理由，其上訴應予駁回。
七、兩造其餘攻擊防禦方法，經本院斟酌後，認為均不足以影響
    本件判決結果，爰不一一論列，併此敘明。
八、據上論結，本件上訴為無理由，依民事訴訟法第463條、第
    385條第1項前段、第449條第1項、第78條、第85條第1項前
    段，判決如主文。
中　　華　　民　　國　　94　　年　　10　　月　　25　　日
                    民事第五庭審判長法　官  陳滿賢
                                    法　官  朱  樑
                                    法　官  古金男
以上正本係照原本作成。
不得上訴。
                                    書記官  王麗英
中　　華　　民　　國　　94　　年　　10　　月　　26　　日
                                        　　　　　　　Ｂ
